臺灣橋頭地方法院民事判決
111年度橋簡字第680號
原      告  陳姵樺  
被      告  顏明賢  


上列當事人間請求損害賠償事件，本院於民國111年11月3日言詞
辯論終結，判決如下：
    主      文
原告之訴駁回。
訴訟費用由原告負擔。
    事實及理由
一、本件被告經合法通知，未於言詞辯論期日到場，核無民事訴
    訟法第386 條所列各款情形，爰依原告之聲請，由其一造辯
    論而為判決。
二、原告主張：被告於民國109年4月間，加入由身分不詳之成年
    人組成之詐欺集團，由被告提供其所申辦合作金庫銀行帳號
    0000000000000號帳戶（下稱系爭帳戶），作為受取被害人
    受騙匯款之用，再由被告持系爭帳戶之存摺、提款卡，臨櫃
    或前往自動櫃員機提領被害人匯入之款項，擔任取款車手的
    工作；由詐欺集團之不詳成員，於109年4月27日16時許，撥
    打電話予原告，佯稱為其姪子，並加為通訊軟體LINE好友，
    稱要借錢還給廠商云云，原告不疑有他，於109年4月28日12
    時許，匯款新臺幣（下同）15萬元至對方指定之系爭帳戶內
    ；再由被告提領後，直接再轉交給訴外人張靜芳，而由張靜
    芳將所收得之款項後，再轉交給詐欺集團之其他不詳成員，
    致原告受有財產上之損失。為此，爰依民法侵權行為規定及
    不當得利規定請求被告給付原告15萬元等語。並聲明：被告
    應給付原告15萬元。
三、被告未於言詞辯論期日到場，亦未提出書狀作何聲明或陳述
    。
四、本院得心證之理由：　　
　㈠原告依民法侵權行為規定請求被告返還系爭款項，並無理由
    ：
　⒈按因故意或過失，不法侵害他人之權利者，負損害賠償責任
    ；數人共同不法侵害他人之權利者，連帶負損害賠償責任。
    不能知其中孰為加害人者亦同。造意人及幫助人，視為共同
    行為人，民法第184 條第1 項前段、第185 條分別定有明文
    。又民法第185 條第2 項所稱之幫助人，係指幫助他人使其
    容易遂行侵權行為之人，其主觀上須有故意或過失，客觀上
    對於結果須有相當因果關係，始須連帶負損害賠償責任。所
    謂過失，係指行為人雖非故意，但對構成侵權行為之事實按
    其情節應注意，並能注意，而不注意；或雖預見其能發生而
    確信其不發生者。侵權行為之成立，須行為人因故意過失不
    法侵害他人權利，亦即行為人須具備歸責性、違法性，並不
    法行為與損害間有因果關係，始能成立。就歸責事由而言，
    無論行為人因作為或不作為而生之侵權責任，均以行為人負
    有注意義務為前提，在當事人間無一定之特殊關係（如當事
    人間為不相識之陌生人）之情形下，行為人對於他人並不負
    一般防範損害之注意義務。另主張依侵權行為之法律關係請
    求損害賠償之人，須就侵權行為之成立要件，包括：行為人
    具備歸責性、違法性、不法行為與損害間有因果關係負舉證
    之責。再按民事訴訟如係由原告主張權利者，應先由原告負
    舉證之責，若原告先不能舉證，以證實自己主張之事實為真
    實，則被告就其抗辯事實即令不能舉證，或其所舉證據尚有
    疵累，亦應駁回原告之請求。又民事訴訟負舉證責任之一方
    ，不能提出使法院就應證事實形成確切之心證時，即應對其
    未就利己事實盡舉證責任一事，承擔不利益之結果。
  ⒉原告主張於上開時間匯款15萬元至被告所有系爭帳戶內，而
    受有財產上之損害之事實，無非以臺灣橋頭地方檢察署（下
    稱橋頭地檢署）109 年度偵字第6618 號、第9846號、第984
    7號、第10527號、第12989 號刑事偵查案件所調查事證為據
    ，並經本院調取上揭刑事偵查案件卷宗核閱屬實，堪信為真
    。惟查，被告為應徵工作，透過徵才廣告而與「陳姝融」以
    MESSENGER軟體聯繫，並將履歷表拍照後，傳給「陳姝融」
    ，「陳姝融」隨即告知後續會有一位「陳建穎」與被告顏明
    賢聯繫，後續則由一位「陳建穎」與被告顏明賢聯繫，詢問
    被告顏明賢是否是要應徵採購助理的工作，並告知後續另外
    會有「曾經理」與被告顏明賢聯繫，並要求直接向「曾經理
    」報到打卡，接續另有一名「曾偉峰」自稱「曾經理」開始
    與被告顏明賢聯繫，告知被告應於何時打卡，紀錄上下班時
    間，要求上班的注意事項等，接著由「曾偉峰」告知何時前
    往銀行領錢，且被告提領原告匯入之款項後，即轉交給張靜
    芳等情，有被告與上開「陳姝融」、「陳建穎」、「曾偉峰
    」之對話紀錄截圖、監視錄影畫面截圖、自動櫃員機錄影監
    視畫面截圖在上揭刑事偵卷可佐，且為被告、張靜芳於上揭
    刑事偵查案件中坦承不諱，足堪採為真實。而被告為應徵工
    作，誤信詐騙集團成員所言，提領系爭帳戶內款項後，交付
    予不相識之張靜芳，張靜芳再轉交給其他成員，固與一般人
    所會採取之應對措施有所落差，然實無從排除被告因社會經
    驗不足或有其他特殊需求情形，而欠缺一般人之警覺性，致
    因急需賺取薪資之故，而順應對方要求提領系爭帳戶內款項
    後交付詐騙集團指定之人，基此，尚難僅憑原告匯款至系爭
    帳戶之情，而遽以推論被告為詐騙原告之詐騙集團成員或是
    基於詐欺故意而提領系爭帳戶內款項予詐騙集團。又原告對
    被告提出詐欺刑事告訴部分，業經橋頭地檢署檢察官以109 
    年度偵字第6618 號、第9846號、第9847號、第10527號、第
    12989 號案件偵查後，為不起訴處分，經聲請再議，嗣經臺
    灣高等檢察署高雄檢察分署以 110年度上聲議字第934號處
    分書駁回再議確定，亦徵被告並無原告所指詐欺之侵權行為
    。本院尚難僅憑被告提領系爭帳戶內款項交予詐騙集團之行
    為，即遽認被告有詐欺或幫助詐欺之行為；再者，被告主觀
    上既認定「陳姝融」、「陳建穎」、「曾偉峰」為公司主管
    或同事，且深信匯入系爭帳戶內之款項為合法款項，遂交付
    系爭帳戶內款項予詐騙集團成員指示之張靜芳，是難認被告
    就上開行為有何過失之情。此外，原告就本件利己事實復無
    提出其他具體證據以實其說，揆諸前揭說明，原告關於被告
    於上開時、地，以「提領系爭帳戶內款項並交予張靜芳行為
    」構成侵權行為之積極事實，既無法證實自己主張之事實為
    真實，即應駁回原告之請求。 
  ㈡原告依民法不當得利規定請求被告返還15萬元，亦無理由：
  ⒈按給付之不當得利，係以給付之人為債權人，受領給付之人
    為債務人，而由為給付之人向受領給付之人請求返還利益。
    所謂給付係指有意識地，基於一定目的而增加他人之財產，
    給付者與受領給付者因而構成給付行為之當事人，此目的乃
    針對所存在或所約定之法律關係而為之。因此，不當得利之
    債權債務關係存在於給付者與受領給付者間，基於債之相對
    性，給付者不得對受領給付者以外之人請求返還利益（最高
    法院100 年度台上字第990 號判決意旨參照）。於「指示給
    付關係」中，被指示人係為履行其與指示人間之約定，始向
    領取人（第三人）給付，被指示人對於領取人，原無給付之
    目的存在。苟被指示人與指示人間之關係不存在（或不成立
    、無效），被指示人應僅得向指示人請求返還其無法律上原
    因所受之利益，至領取人所受之利益，原係本於指示人而非
    被指示人之給付，即被指示人與領取人間尚無給付關係存在
    ，自無從成立不當得利之法律關係（最高法院最高法院105
    年台上字第633 號、102 年度台上字第482 號、97年度台上
    字第176 號、92年度台上字第2581號判決意旨參照）。換言
    之，在指示給付關係中，若被指示人與指示人間之關係不存
    在（或不成立、無效）時，被指示人僅得向指示人請求返還
    其無法律上原因所受之利益，不得向領取人請求返還所受利
    益。查，原告將15萬元匯入系爭帳戶內，係受詐騙集團成員
    之指示，已如上所述，並有原告警詢筆錄在卷可參，無證據
    證明被告指示原告匯款之情，兩造間不存在有給付關係，原
    告主張被告應依不當得利法律關係返還15萬元，實難認有據
    。
  ⒉又主張不當得利請求權之原告，係因自己之行為致造成原由
    其掌控之財產發生主體變動（即給付型不當得利），則因該
    財產變動本於無法律上原因之消極事實舉證困難所生之危險
    自應歸諸原告，始得謂平。是以原告對其不當得利請求權之
    成立要件應負舉證責任，亦即原告必須證明其與被告間有給
    付之關係存在，且被告因其給付而受有利益以及被告之受益
    為無法律上之原因，始能獲得勝訴之判決。經查，原告主張
    被告為不當得利，無非以其係受詐騙集團詐騙為其論據。惟
    原告縱使遭他人詐騙而匯款予被告，並不能執此對抗與其無
    何給付關係之被告，已如前述，否則無異將其受詐騙之損失
    ，轉嫁與不知情之被告，豈是事理之平。此外，原告並無法
    舉證證明上開匯款之給付關係直接存在兩造間，且被告因其
    給付而受有利益以及被告之受益為無法律上之原因，揆諸前
    開說明，原告基於不當得利返還請求權向被告請求返還上開
    匯款，自屬無據。
五、綜上所述，原告依據侵權行為及不當得利之法律關係，請求
    被告給付15萬，均無理由，應予駁回。
六、訴訟費用負擔之依據：民事訴訟法第78 條。
中　　華　　民　　國　　111 　年　　11　　月　　18　　日
    　　　　　　　橋頭簡易庭　法　　　官  郭育秀
以上正本係照原本作成。
如不服本判決，應於送達後20日內，向本院提出上訴狀並表明上
訴理由，如於本判決宣示後送達前提起上訴者，應於判決送達後
20日內補提上訴理由書（須附繕本）。
中　　華　　民　　國　　111 　年　　11　　月　　21　　日
      　　　　　　　　　　　　書　記　官  塗蕙如